臺灣雲林地方法院刑事判決　　　　　　　 94年度訴字第461號
公　訴　人　臺灣雲林地方法院檢察署檢察官
被　　　告　己○○
 　　　　　　　　　1號（現另案執行中）
　　　　　　午○○
　　　　　　　　　　8樓
上　一　人
選任辯護人　葉榮棠律師
被　　　告　黃○○
　　　　　　Ｂ○○
上列被告因詐欺案件，經檢察官提起公訴 （94年度偵字第2045號
），被告就犯罪事實自白，本院聽取當事人之意見後，裁定改依
簡式審判程序審理，茲判決如下：
    主  文
己○○、黃○○、Ｂ○○共同常業詐欺，己○○處有期徒刑貳年
、黃○○處有期徒刑壹年陸月、Ｂ○○處有期徒刑壹年。【附表
三】之物品沒收之。
午○○幫助常業詐欺，處有期徒刑柒月。
    事實及理由
一、犯罪事實：
  (一)緣己○○曾犯詐欺罪，經臺灣彰化地方法院於民國（下同）
    89年9月15日判處有期徒刑1年6月（89易358號判決），90年
    2月27日上訴駁回後確定，己○○因未到案執行，90年2月27
    日遭法院通緝，通緝期間因經濟困窘，以「林正國」、或「
    林世國」為名，在外伺機行騙。黃○○原係受僱於己○○，
    擔任輪胎店之員工。93年9 月間之某日，己○○及黃○○基
    於常業詐欺之犯意聯絡，共同以新台幣（下同）10萬元之代
    價，向不知情之廖秀清頂讓經營「永大南北貨店」，規劃先
    經營1 年，再以惡意倒閉之方式結束營業，並於同年10月14
    日，將該店遷移到雲林縣虎尾鎮埒內79之1 號繼續營業。己
    ○○另先於93年9 月某日，以2000元代價，向不知情之林宏
    達購買空白支票簿1 本（華南商業銀行，000000000000帳號
    ）作為付款工具。
  (二)己○○、黃○○對於南北雜貨銷售本屬外行，除了自廖秀清
    接手過來的生意外，並未拓展多少客戶，月營收約30萬至40
    萬元而已，經營陷入困境，眼見可能無法大量惡意倒閉。幸
    於93年12月底，透過廖秀清之介紹，己○○認識專營南北貨
    買賣之午○○，午○○明知己○○以賠本低價銷貨，可能準
    備惡性倒閉，仍答應代該店推銷貨物，售價比市面每件便宜
    20元以內。己○○並允諾午○○可抽取銷售總額之3 ％作為
    佣金，銷貨方式則由午○○向己○○取貨後轉接送給下游；
    或由午○○接單後通知己○○派員送貨取款，事後2 人再行
    結算。午○○加入後，永大南北貨店之月營收便衝高到100
    萬至150 萬元之間。己○○並邀請Ｂ○○自94年1 月2日 起
    擔任該店之會計。
  (三)永大南北貨店甫經營4 個月，己○○見獲利困難，遂打算提
    早讓該店於94年4 月底惡性倒閉，並於94年2 月中（農曆過
    年後）告知Ｂ○○，Ｂ○○同意加入犯罪計畫；己○○另於
    94年3 月20日明白告知午○○該店即將惡性倒閉，午○○則
    延續幫助之犯意，繼續為永大南北貨店推銷貨物。己○○、
    黃○○、Ｂ○○等3 人，即形成常業詐欺之犯意聯絡，3 人
    約定該店惡性倒閉後，剩餘貨物將搬到彰化溪洲倉庫再行分
    贓，此期間該店仍將正常營業。己○○負責向上游廠商乙○
    ○等人大量進貨 (上游廠商及進貨明細如附表一)， Ｂ○○
    簽發黃○○、林宏達名義之支票付款，黃○○負責收貨。午
    ○○則基於幫助之犯意，以「陳大年」為名，繼續以低價向
    下游黃麗惠等人大量銷貨 (下游廠商名冊如附表二)， 將詐
    騙來的貨物盡量換取現金。己○○並將午○○應抽取之佣金
    ，由銷售總金額之3 ％提高到5 ％。
  (四)己○○、黃○○、Ｂ○○等人並集中開立以黃○○、林宏達
    為發票人，發票日為94年4 月30日、5 月5 日、5 月15日、
    5 月20日、5 月25日等，票期為1 至2 個月左右之支票十數
    張交予乙○○等人，使渠等陷於錯誤，以為支票將如期兌現
    ，而將貨物交予己○○等人（詐騙之貨物明細詳如附表一）
    。己○○、黃○○、Ｂ○○取得貨物後，旋於94年4 月29日
    晚上，將貨物搬到彰化縣溪州鄉○○路169 號之承租倉庫，
    打算事後再分贓。
  (五)案經臺灣雲林地方法院檢察署檢察官長期監控，迨時機成熟
    ，即於94年5 月4 日上午7 時許，持搜索票在上址倉庫，查
    獲詐得之貨物（陸續交還被害人保管），並於同日上午7 時
    許，在彰化縣溪洲鄉○○村○○街68號查獲己○○，以及如
    【附表三】編號30至35之犯罪證物。另於同日上午8 時許，
    在Ｂ○○位於虎尾鎮○○路17號7 樓之7 之租處查獲【附表
    三】編號1 至29之犯罪證物，另循線查獲黃○○、午○○。
二、認定犯罪之證據及理由：
    上述犯罪事實，有(一)被告己○○之自白與證詞、(二)被告午○
    ○之自白、(三)證人黃○○之自白與證詞、(四)證人Ｂ○○之自
    白與證詞、(五)證人劉佳旻之證詞、(六)證人柳銘凱之證詞、(七)
    證人張珈銘之證詞、(八)證人鍾明志之證詞、(九)證人廖秀清之
    證詞、(十)證人林宏達之證詞、(十一)證人曾碧霜之證詞、(十二)證人
    陳俍婉之證詞、(十三)被害人丑○○、丁○○、乙○○、丙○○
    、Ｈ○○、辛○○、Ｃ○○、申○○、亥○○、天○○、戊
    ○○、宙○○、癸○○、未○○、子○○、寅○○、黃俊藥
    、戌○○、酉○○、Ｇ○○、玄○○、Ｆ○○、地○○、壬
    ○○、甲○○、巳○○、卯○○、Ｄ○○、Ａ○○、Ｅ○○
    之指訴、(十四)下游廠商證人黃麗惠、林宏龍、顏國見、李道欽
    、林新國、鄭建忠之證詞、(十五)帳簿7 本、進貨簿3 本、照片
    25 張 、支票、估價單、銷貨單、贓物認領保管單等、(十六)各
    被害廠商銷貨清冊、(十七)贓物認領保管單、(十八)94年4 月26日午
    ○○與己○○之通聯監聽譯文等可資證明，被告等4 人犯罪
    事證明確，犯行已可認定。
三、論罪科刑之理由：
  (一)按常業犯是以犯罪作為生活之職業，賴以維生。常業犯之主
    觀犯意，是以同一犯罪行為恃以維生之意思，反覆為之，具
    有同一不變犯意之連續性，就其犯罪行為客體觀察，必須具
    有相當時間之連續性及可確定性，足以為生活之職業（最高
    法院89年度台上字第2742號、92年度台上字第3897號判決可
    資參照）。本件被告己○○、黃○○、Ｂ○○等3 人，分別
    為永大南北貨店之實際經營者、店長、會計，該店成立之目
    的就是為了惡意倒閉，所以一開始就以低價行銷方式，甚至
    賠本經營亦在所不惜。核其所為，係將詐欺行為當成職業，
    並賴以維生，主觀上有概括犯意，客觀上有連續反覆實施之
    行為，應屬刑法第340 條之常業詐欺罪。被告己○○、黃○
    ○、Ｂ○○3 人間有犯意之聯絡，行為之分擔，均為共同正
    犯，應無爭議。
  (二)但午○○究為正犯或幫助犯？實有疑義。因午○○之客觀犯
    行，在於協助己○○等3 人衝高每月營收額，增加現金流量
    ，並將賠本銷售貨物之貨款收回來，用以支付已開立之票據
    ，製造正常經營之假象，使上游廠商放心繼續出貨。若非午
    ○○向下游低價行銷貨物，己○○等人無法儘速將貨物換取
    現金，再以現金向上游廠商購進更大批貨物，最後才能在94
    年4 月底放手一搏惡意倒閉。但午○○的客觀行為，並不是
    向上游廠商施以詐術，並非犯罪構成要件之行為；其主觀犯
    意方面，午○○雖明知永大南北貨店為非法經營，竟仍為貪
    圖3 ％至5 ％佣金，協助大量低價推銷貨物，獲取不法利益
    。但起訴書所述：「己○○與午○○約定，『永大南北貨店
    』倒閉後銷貨所得，午○○可得百分之五利潤」乙節，午○
    ○堅決否認，並辯稱：5 ％是指最後一個月利潤提高到5％
    ，不是倒閉後變賣貨物再分贓5 ％，如果要負擔一樣的罪名
    ，我當然會要求較高的利潤，我沒有與他談過這件事等語（
    94年11月4 日準備程序筆錄）。己○○對此爭點則供稱：「
    （問：有無說要算多少利潤？）5 ％一定是少了點，我有說
    ，大家再來算，但還沒有開始賣，就被抓了」（94年11月4
    日準備程序筆錄），核與94年4 月26日監聽譯文內容相符，
    監聽譯文如下：
    「己○○：實際上賺的一百多萬，阿龍拿40，我也拿40，會
              計、股東，拿一拿也差不多，你也要拿一些，不
              過你有幫忙，不要賠錢，多少賺一點。
      午○○：這也是誤打誤撞，如果一開始就要那個，就不是
              這樣。
      己○○：那是說你來有跟我配合，我照你的話一直做，不
              然這間真不知道要怎樣去做.... ， 你一直有介
              紹，一直做才有現在，你那月底的票準備一下。
      午○○：我用好，就拿過來。」
     （見94偵字2405號卷113頁）
    由以上監聽譯文可知，己○○有意讓午○○參與最後分贓，
    而午○○尚未答應，2 人尚未達成一致協議。午○○一開始
    雖明知己○○不正常低價賠本銷售，但為貪圖3 ％至5 ％之
    佣金而誤打誤撞加入販賣，後來才確定己○○計畫於94年4
    月底提早惡性倒閉，譯文中午○○所說：「如果一開始就要
    那個，就不是這樣」，是指如果自己要承擔正犯責任，抽取
    的就不只是5 ％佣金而已。可見午○○並非以「自己為正犯
    」之意思參與犯罪，而僅是以幫助犯之意思，參與本件構成
    要件以外之行為。起訴書雖指控午○○為本案正犯，但所謂
    「罪證有疑，應利於被告」，在起訴之基本社會事實仍同一
    之情形下，應變更罪名為幫助犯，並依照刑法第30條減輕其
    刑，特此說明。
  (三)因被告午○○於偵查中否認犯罪，檢察官為確定午○○之犯
    罪情節，遂於偵查中，依據證人保護法第14條，表示：若己
    ○○、黃○○就午○○之犯罪情節具結證述，願予減輕或免
    除其刑之承諾（94年5 月12日檢察官偵訊筆錄，94年偵字
    2045號卷136 頁），己○○、黃○○亦因此證述午○○之犯
    罪情節，而使檢察官得以完成對午○○之追訴。故應依證人
    保護法第14條，對己○○、黃○○減輕其刑。
  (四)爰審酌：被告己○○、黃○○一開始就規劃惡性倒閉，Ｂ
    ○○為求職而誤入犯罪集團，午○○為貪圖3 ％至5 ％不法
    利益事中亦加入犯罪，4 人之動機有所不同；己○○犯罪
    情節最重大、黃○○次之、Ｂ○○再次之，午○○情節最輕
    ；附表一詐欺所得共計0000000 元，但在溪洲倉庫扣得未
    銷售貨物約值2 、3 百萬元，已由被害廠商領回保管。被告
    Ｂ○○已與33名被害人其中9 名和解（Ｅ○○、庚○○、辰
    ○○、卯○○、通德有限公司、子○○、Ｃ○○、申○○、
    亥○○），9 名被害金額約佔總詐欺金額之8.4 ％；己○○
    已與33名被害人其中8 名和解（Ｅ○○、辰○○、庚○○、
    Ｃ○○、申○○、亥○○、通德有限公司、子○○），8 名
    被害金額約佔總詐欺金額之7.8 ％，均有和解書附卷可證。
    被告午○○、黃○○則未與任何被害人和解。被告4 人犯
    罪後均坦承犯行，犯罪態度尚稱良好，但午○○未與任何被
    害人和解，Ｂ○○所和解人數及金額仍屬少數，不宜宣告緩
    刑或處得易科罰金之刑度等一切情狀，量處如主文所示之刑
    ，以資懲儆。
  (五)【附表三】之扣案帳冊、手機等證物，均為犯罪所用之工具
    ，亦為被告己○○、黃○○、Ｂ○○所有，應沒收之。至於
    其餘扣案物品，未經證明為犯罪工具，故不宣告沒收。
四、適用法條：
  (一)刑事訴訟法第273 條之1 第1 項、第454 條第1 項、第300
    條、證人保護法第14條。
  (二)刑法第340條、第28條、第30條、第38條第1項第2款。
本案經檢察官宇○○到庭執行職務。
中　　華　　民　　國　　94　　年　　11　　月　　18　　日
                  刑事第四庭    法  官  葉明松
以上正本證明與原本無異。
如不服本判決，應於判決送達後10日內，向本院提出上訴狀（須
附繕本）。
                                書記官  顏錦清
中　　華　　民　　國　　94　　年　　11　　月　　18　　日
附錄本案論罪法條：
中華民國刑法第340條
以犯第 339 條之罪為常業者，處 1 年以上 7 年以下有期徒刑，
得併科 5 萬元以下罰金。
【附表三：應沒收物】
┌─┬───────────┬──┬──┬───────┐
│NO│品         名         │單位│數量│  備註        │
├─┼───────────┼──┼──┼───────┤
│1 │94年（出貨）估價單    │ 本 │捌  │Ｂ○○管理使用│
├─┼───────────┼──┼──┼───────┤
│2 │93年（出貨）估價單    │ 本 │拾  │Ｂ○○管理使用│
├─┼───────────┼──┼──┼───────┤
│3 │進貨單                │ 本 │壹  │Ｂ○○管理使用│
├─┼───────────┼──┼──┼───────┤
│4 │商行報價單            │ 本 │壹  │Ｂ○○管理使用│
├─┼───────────┼──┼──┼───────┤
│5 │總分類帳（點貨）      │ 本 │貳  │Ｂ○○管理使用│
├─┼───────────┼──┼──┼───────┤
│6 │進貨簿                │ 本 │貳  │Ｂ○○管理使用│
├─┼───────────┼──┼──┼───────┤
│7 │93年進貨簿            │ 本 │貳  │Ｂ○○管理使用│
├─┼───────────┼──┼──┼───────┤
│8 │現金支出簿            │ 本 │壹  │Ｂ○○管理使用│
├─┼───────────┼──┼──┼───────┤
│9 │廠商聯絡簿            │ 本 │壹  │Ｂ○○管理使用│
├─┼───────────┼──┼──┼───────┤
│10│支票登記簿            │ 本 │參  │Ｂ○○管理使用│
├─┼───────────┼──┼──┼───────┤
│11│支票登記單            │ 張 │貳  │Ｂ○○管理使用│
├─┼───────────┼──┼──┼───────┤
│12│永大現金支出傳票      │ 本 │壹  │Ｂ○○管理使用│
├─┼───────────┼──┼──┼───────┤
│13│請款本                │ 本 │壹  │Ｂ○○管理使用│
├─┼───────────┼──┼──┼───────┤
│14│現金請款簿            │ 本 │壹  │Ｂ○○管理使用│
├─┼───────────┼──┼──┼───────┤
│15│己○○聯絡簿          │ 本 │壹  │Ｂ○○管理使用│
├─┼───────────┼──┼──┼───────┤
│16│廠商聯絡名片          │ 本 │壹  │Ｂ○○管理使用│
├─┼───────────┼──┼──┼───────┤
│17│支票登記簿本          │ 本 │壹  │Ｂ○○管理使用│
├─┼───────────┼──┼──┼───────┤
│18│點貨簿                │ 本 │壹  │Ｂ○○管理使用│
├─┼───────────┼──┼──┼───────┤
│19│93年永大點貨簿        │ 本 │壹  │Ｂ○○管理使用│
├─┼───────────┼──┼──┼───────┤
│20│黃○○支票簿存根      │ 本 │捌  │Ｂ○○管理使用│
├─┼───────────┼──┼──┼───────┤
│21│出貨總帳單            │ 張 │玖  │Ｂ○○管理使用│
├─┼───────────┼──┼──┼───────┤
│22│請款單                │ 張 │陸  │Ｂ○○管理使用│
├─┼───────────┼──┼──┼───────┤
│23│永大商行房屋租賃契約  │ 本 │壹  │Ｂ○○管理使用│
├─┼───────────┼──┼──┼───────┤
│24│現金支出傳票          │ 袋 │伍  │Ｂ○○管理使用│
├─┼───────────┼──┼──┼───────┤
│25│進貨單                │ 袋 │肆  │Ｂ○○管理使用│
├─┼───────────┼──┼──┼───────┤
│26│現金借支單            │ 本 │壹  │Ｂ○○管理使用│
├─┼───────────┼──┼──┼───────┤
│27│黃○○存簿            │ 本 │壹  │Ｂ○○管理使用│
├─┼───────────┼──┼──┼───────┤
│28│黃○○印章            │ 顆 │壹  │Ｂ○○管理使用│
├─┼───────────┼──┼──┼───────┤
│  │OKWAP 手機（序號      │    │    │Ｂ○○業務上使│
│29│000000000000000 ；手機│ 支 │壹  │用之手機      │
│  │門號：0000000000）    │    │    │              │
├─┼───────────┼──┼──┼───────┤
│30│帳冊                  │ 本 │柒  │己○○管理使用│
├─┼───────────┼──┼──┼───────┤
│31│進貨簿                │ 本 │參  │己○○管理使用│
├─┼───────────┼──┼──┼───────┤
│32│林宏達華南銀行支票簿  │ 本 │壹  │己○○管理使用│
├─┼───────────┼──┼──┼───────┤
│33│行動電話0000000000    │ 支 │壹  │己○○業務使用│
├─┼───────────┼──┼──┼───────┤
│34│行動電話0000000000    │ 支 │壹  │己○○業務使用│
├─┼───────────┼──┼──┼───────┤
│35│行動電話（預付卡）    │ 支 │壹  │己○○業務使用│
└─┴───────────┴──┴──┴───────┘
